【裁判字號】    89,上易,964
【裁判日期】    890607
【裁判案由】    詐欺
【裁判全文】
臺灣高等法院臺中分院刑事判決                    八十九年度上易字第九六四號
    上  訴  人  臺灣臺中地方法院檢察署檢察官
    被      告  乙○○
右上訴人，因被告詐欺案件，不服臺灣臺中地方法院八十九年度易緝字第五號，中華
民國八十九年二月二十九日第一審判決（起訴案號：臺灣臺中地方法院檢察署八十七
年度偵字第二四六二○號），提起上訴，本院判決如左：
    主  文
原判決撤銷。
乙○○連續意圖為自己不法之所有，以詐術使人將本人之物交付，處有期徒刑肆月。
不詳油品貳大桶（貳仟伍佰公升）、不詳油品參仟公升，及帳冊壹箱均沒收。
    事  實
一、乙○○明知其向一姓名年籍不詳之林姓人士，以每公升新台幣（下同）十二元所
    購買之無任何進貨憑證之不詳來源油品，並非汽油，更非九八無鉛汽油，竟意圖
    為自己不法之所有，自民國（下同）八十六年十二月十五日起至八十七年五月七
    日止，基於概括之犯意，僱用不知情之高秀雄負責代客加油，連續在臺中市○○
    路○段一五二之二號其所經營之九八洗車兼加油站，向前往加油之汽車及機車駕
    駛人，偽稱該油品為九八無鉛汽油，而以每公升十三‧五元出售，使前往加油之
    不特定汽車及機車駕駛人信以為真，陷於錯誤據此加油，牟取不法利益。嗣於八
    十七年五月七日上午十時十分許，乙○○僱用不知情之陳文錦至臺中市○○○路
    交流道附近將置於該處，裝滿三千公升上開非汽油之不詳油品之油槽車駕駛回上
    述加油站擬銷售時，被臺灣臺中地方法院檢察署檢察官指揮法務部調查局臺中縣
    調查站搜索當場查獲，並扣得陳文錦駕駛該牌照號碼Ｐ四－一一九○號油槽車及
    其內乙○○所有供犯罪所用之不詳油品三千公升，以及高秀雄在現場負責代客加
    油，而扣得乙○○所有供犯罪所用之現場銷售不詳油品二大桶（內裝不詳油品二
    千五百公升）、帳冊一箱。
二、案經臺灣臺中地方法院檢察署檢察官自動檢舉及法務部調查局臺中縣調查站移送
    該署檢察官偵查起訴。
    理  由
一、訊據被告乙○○，固坦承有上開販賣不詳內容油品之情事，惟矢口否認有詐欺犯
    行，並辯稱伊向該不詳姓名之林姓男子所購之油品，均係以現金交易，該林姓男
    子未告知是否屬汽油，伊亦未告知來加油之駕駛該油品係九八無鉛汽油，因該洗
    車場名叫九八洗車場，因而有人誤為係九八無鉛汽油，且前來加油者並未陷於錯
    誤，伊自無詐欺可言云云。惟查：
(一)被告經營上開九八洗車場被查獲之不詳油品五千五百公升，經檢驗結果，該油品
    僅蒸餾出百分之十之溫度及蒸餾出百分之十至百分之九十間之溫度差，二項規範
    不符合經濟部公告之能源產品認定基準表中『汽油』項目第一款規格之情事，有
    經濟部取締違法經營油品會報執行小組臺中執行分組八十七年六月一日（八七）
    中業三五七─一─○二○號函文在卷可稽（參見臺灣臺中地方法院八十七年易字
    第三○五七號卷影印卷），是該油品顯非汽油，已堪認定。又被告無法證明該油
    品是九八無鉛汽油，是該油品非九八無鉛汽油，亦堪認定。
(二)被告於八十七年七月二日調查時供稱「有一販售來源不明汽油之林姓男子，於八
    十六年間向我表示可由渠提供汽油（無鉛），由我對外販售賺取差價」云云（參
    見同上卷），又於該案之偵查中供稱「加油品種類是加九八的汽油」、「閒聊時
    有向高秀雄陳文錦說過，但未明確說我是無合法執照」云云（參見八十七年偵字
    第一三○七七號卷七、八頁），繼於本案之偵查中供稱「都是林先生主動打電話
    來，我不知道他電話，只知他在賣九八無鉛汽油‧‧‧加油站我是註明供應九八
    無鉛汽油」、「因為林先生說是進口的九八無鉛汽油，我無法確定‧‧‧因為林
    先生也未給我任何的憑證，再加上我又是外行，我向客戶稱我所售的是九八無鉛
    汽油‧‧‧我不知道那不是汽油」云云（參見偵查卷十頁），再於原審緝獲時供
    稱「他告訴我說那是他自己進口的九八無鉛汽油」云云，互核前後所供相符，並
    有懸掛九八字樣廣告之相片在卷可佐（參見八十七年易字第三○五七號影印卷）
    ，可見該洗車場確有以加九八無鉛汽油招攬營業之行為甚顯。又證人高秀雄於偵
    查中供稱「只有一種油品，但不知是何種性質的油，也未註明汽、機車加何種油
    ，但是來加油的車都是汽、機車‧‧‧他都對我說工作方式就如同中油加油站一
    樣替汽、機車加油，油品來源如何，我真的不知道」云云，而國內一般加油站對
    汽車、機車所加之油，其種類確有明顯區分，是被告既知悉所購之油品來源確係
    不詳，卻仍對高秀雄告知如何工作，且於加油站註明供應九八無鉛汽油，更有告
    知客戶係供應九八無鉛汽油之情事，足見被告確有施用詐術之不法甚明。
(三)又該案同時被查獲不同地點營業之被告陳德龍，於偵查中供稱其所售之油品係進
    口的，該油品經檢驗結果，亦非柴油之事實，復有上開檢驗函文可憑，偵查中證
    人邱永堂、黃政德且供稱僅賣溶劑油或橡膠的加工油給陳德龍，並非柴油云云，
    該證言且為被告陳德龍所不否認，是陳德龍所販售自稱之柴油其來源仍有可疑，
    佐以被告於另案偵查中所供「油品來源也是陳文錦自己載來，不知他向那家公司
    拿來」云云（參見八十七年偵字第一三○七七號卷八頁），且至本院審理時無法
    提出其購買來源之證明，或提出林先生所稱係九八無鉛汽油之憑證，益見被告乙
    ○○所供其不詳油品係來自林先生的九八無鉛汽油云云，自難遽信。又被告於原
    審八十七年易字第三○五七號違反能源管理法案件，被查獲之加油機等工具，雖
    被告於本案偵查中供稱該案件與本案所售之油品均係同一來源，但該案件並未扣
    有油品可供檢驗，已難遽信該油品均屬同一。惟被告於該案件被查獲，既無法證
    明該油品之正確來源，卻仍改地在臺中市○○路大肆經營，經警於八十七年五月
    七日再度查獲，茲依上開檢驗公函所載，可確知該油品並非汽油，參以國內九八
    無鉛汽油於八十八年間始合法出售之情事，則被告以不詳成分之油品矇稱係九八
    無鉛汽油而販售，自堪認有詐欺之犯行，此與駕駛人是否知情油品來源而前來加
    油並不相涉，是被告辯稱加油者並未受騙云云，核係卸責之詞，不足採信。此外
    ，並有帳冊一箱（內含販售紀錄一本、販售估價單三本）、油品二大桶等物扣案
    可憑，是被告於原審及本院改稱伊未向客戶告知係九八無鉛汽油云云，核係畏究
    之詞，難以採信，從而被告上開犯行，至為明確，其空口所辯改稱之詞，並無證
    據可佐證，自難採取，是其犯行洵堪認定。
二、核被告所為，係犯刑法第三百三十九條第一項詐欺取財罪。被告多次犯行，時間
    緊接，手法相同，犯同一罪名之罪，顯係基於概括犯意，應依連續犯之規定論以
    一罪並加重其刑。被告利用不知情之高秀雄、陳文錦所為達其犯罪目的，核係間
    接正犯。原審經審理之結果，以「九八無鉛汽油甫於八十八年間始於市面販售，
    被告乙○○自不可能以此為噱頭，於八十六、八十七年間即用以引起一般消費者
    之使用意願，公訴人所指被告乙○○施用詐術之方式，已然可議；且被告乙○○
    所經營者係洗車兼加油站，與一般中油或其他民營之加油站明顯不同，消費者會
    前往該類型洗車場加油，無非係為貪圖其價格較為低廉，而消費者獲取價格低廉
    之優惠之同時，亦當認知油品之成分、性質可能較諸一般加油站所販售之汽油品
    質略差，然消費者仍願意前往加油消費，自係本於消費者於自由意識下所為之選
    擇，並無誤信品質相當而陷於表意錯誤之情形；又被告乙○○對於銷售之油品之
    來源、性質，雖未能明確交代，然就現有證據以觀，亦僅足認被告乙○○於販入
    後再行賣出之獲利行為，被告乙○○對於油品之成分、性質是否業已知悉，尚無
    從認定，則被告乙○○單純銷售以獲取差價利益之行為，應係商業上之營利行為
    ，自難認有何不法所有之意圖；再者，被告乙○○販售不詳油品，所侵害之客戶
    財產法益，並未能特定，復未有被害人出面指認，則被告乙○○之販售油品行為
    ，在無被害人指述遭受財產損害之情形下，何來詐欺之有？況且，證人高秀雄、
    陳文錦對於油品之成分、性質、來源亦表示均不知悉，則販入油品之方式，雖屬
    隱密，販售不詳油品之行為，雖非法所許，然被告乙○○之販售不詳油品行為，
    亦非當然充足於詐欺取財罪之構成要件，尚須就各個構成要件事實加以分析比對
    ，綜上所述，被告乙○○之行為尚與詐欺取財罪之法律構成要件事實不相符合」
    ，因而為被告無罪之諭知，固非無見。但被告之油品來源既無從證明，猶以中油
    加油站方式為客戶加油，自有以汽油販售之意圖，且被告所出售之油品其售價每
    公升比進價且高一元，並向購客矇稱係九八無鉛汽油，則被告應有以不詳油品矇
    稱係九八無鉛汽油之犯行至為明確，原審疏未細心勾稽，遽為被告無罪之諭知，
    自有未合。檢察官提起上訴，執此指摘原判決不當，自為有理由，應由本院撤銷
    改判。爰審酌被告之素行、犯罪動機、所生危害、所得利益（另案偵查中稱每天
    淨賺三千至五千元，原審另案稱前後淨利約十五萬元）、犯罪後拒不到案之態度
    等一切情狀，量處如主文第二項所示之刑，以示懲儆。至扣案之不詳內容之油品
    二大桶（二千五百公升），油罐車內之油品三千公升，及帳冊一箱，均係被告所
    有，已據被告於原審供明在卷，且供犯罪所用之物，應依法宣告沒收。
據上論結，應依刑事訴訟法第三百六十九條第一項前段、第三百六十四條、第二百九
十九條第一項前段，刑法第五十六條、第三百三十九條第一項、第三十八條第一項第
二款，罰金罰鍰提高標準條例第一條前段，判決如主文。
本案經檢察官甲○○到庭執行職務
中      華      民      國    八十九    年      六      月      七      日
                                  臺灣高等法院臺中分院刑事第二庭
                                        審判長法  官  羅  禮  政
                                              法  官  陳  欣  安
                                              法  官  蔡  聰  明
右正本證明與原本無異。
不得上訴。
                                              書記官    瑞  芳
中      華      民      國    八十九     年      六       月     九     日
附錄：本案論罪科刑法條全文
刑法第三百三十九條：
意圖為自己或第三人不法之所有，以詐術使人將本人或第三人之物交付者，處五年以
下有期徒刑、拘役或科或併科一千元以下罰金。
以前項方法得財產上不法之利益或使第三人得之者亦同。
前二項之未遂犯罰之。
                                                                        Ｑ


司法院資訊處製作；財團法人民間司法改革基金會備份。
